臺灣花蓮地方法院刑事判決　　　　　　　　　　　　　 九十年度訴字第一八九號
　　公　訴　人　臺灣花蓮地方法院檢察署檢察官
　　被　　　告　甲○○
右列被告因違反森林法案件，經檢察官提起公訴（九十年度偵字第一二一０號），本
院判決如左︰
    主  文
甲○○於他人林地內，擅自占用，處有期徒刑捌月，緩刑貳年。
如附圖所示編號Ｂ部分之鐵皮屋（面積參拾陸點伍參平方公尺）沒收。
    事  實
一、甲○○於民國（下同）八十九年十二月間，在位於由行政院農業委員會林務局花
    蓮林區管理處（下稱花蓮林管處）管理之花蓮縣豐濱鄉港口村玉里事業區第八十
    二林班地內（非屬保安林，下稱系爭林地），未經花蓮林管處核准或同意，擅自
    占用如附圖編號Ｂ部分土地而搭建鐵皮屋一間供己使用，嗣於九十年一月九日經
    花蓮林管處玉里工作站人員乙○○制止，並張貼公告，限於同年二月二十二日前
    拆除，惟甲○○仍置之不理，乙○○始會同警方查獲，並經實際測量該鐵皮屋面
    積為三六‧五三平方公尺。
二、案經花蓮林管處訴由花蓮縣警察局鳳林分局報請臺灣花蓮地方法院檢察署檢察官
    偵查起訴。
    理  由
一、訊據被告甲○○對於前開時、地興建鐵皮屋之事實坦承不諱，惟矢口否認有違反
    森林法之犯行，並辯稱：伊係於六十幾年時，因瑞陽公司倒閉，受僱看顧該工寮
    ，至八十三年因颱風吹毀屋頂及廚房部分，迨至八十九年伊存有積蓄，向財政部
    國有財產局臺灣北區辦事處花蓮分處（下稱國有財產局花蓮分處）承租位於系爭
    林地對岸之花蓮縣豐濱鄉○○段第六五六第號及第六五七地號土地造林，而整修
    該工寮，但並未超過原有工寮範圍云云。經查：
（一）系爭林地屬國有土地，並由花蓮林管處管理，非屬保安林，而被告於前揭時、
      地搭建鐵皮屋，未經告訴人同意或核准之事實，業據被告甲○○於偵審中供承
      不諱，核與告訴代理人乙○○即花蓮林管處玉里工作站人員於檢察官偵查中及
      本院調查時指訴之情節相符，並有花蓮林管處玉里工作站九十一年一月四日九
      一玉政字第０五四號函、花蓮縣鳳林地政事務所九十年八月二十日九０鳳地所
      二創字第四三九九號函暨附花蓮林區玉里事業區像片基本圖及照片數幀在卷可
      稽。而被告於系爭林地內興建該鐵皮屋係占用如附圖所示編號Ｂ部分面積合計
      三六‧五三平方公尺等情，復經臺灣花蓮地方法院檢察署檢察官於九十年五月
      三日會同花蓮縣鳳林地政事務所人員到場勘驗屬實，製有勘驗筆錄、照片及該
      局九十年五月十一日九０鳳地所二創字第二三三號函暨所附土地複丈成果圖在
      卷可證。
（二）次查，被告固坦承於五十幾年時，由瑞陽公司於系爭林地上搭建水泥磚牆鐵皮
      屋頂即如附圖所示編號Ａ部分之工寮乙事，核與證人陳金火、陳瑞芳、鍾石統
      、胡煥彩於本院調查時證述情節相符，惟辯稱：伊係受僱看守該工寮，於八十
      三年颱風時，鐵皮屋頂及木造廚房被吹毀，而伊於八十六年年底時才整修水泥
      磚牆屋的屋頂，並於八十九年十二月時，於原木造廚房位置搭蓋鐵皮屋，故伊
      並未逾界，只是在原地整修而已云云，並提出證人陳金火、陳瑞芳、鍾石統、
      曾金水、鍾榮華、胡煥彩到院作證。惟查，針對鐵皮屋搭建前該處之情形，業
      據告訴代理人乙○○於警訊中、檢察官偵查中及本院調查時指訴：渠於八十九
      年十二月份看到被告攜帶工具及日常用品搬到原先石礦工寮居住，詢問為何會
      在工寮居住，被告答稱要在對岸向縣政府租地造林，因為當時並未擴建，故未
      制止被告居住工寮，嗣於九十年一月九日，渠發現被告在石礦工寮外另搭建鐵
      皮屋，故張貼公告限被告於九十年二月二十二日前拆除，但被告並未停止施工
      並且繼續搭建完工等語甚詳，並有照片數證附卷可參。而於本院九十一年四月
      十六日調查時，證人陳金火證稱：照片上的房子被告告訴我，鐵皮屋之前是有
      圍牆，以及用鐵皮蓋的屋頂，但是被颱風吹掉，鐵皮屋的位置與本來舊屋舍的
      位置一樣云云，又證人陳瑞芳證稱：照片上鐵皮屋房子的位置，本來是廚房，
      用木材及竹籬笆蓋的，並沒有用水泥蓋，屋頂是鐵皮蓋的云云，又證人鍾石統
      證稱：後來颱風時房子被吹掉，我有去看，本來廚房是有牆壁，屋頂云云，又
      證人曾金水證稱：照片上鐵皮屋的位置，本來是空地，有一個水池，沒有其他
      的建物云云，又證人鍾榮華證稱：我在七十九年有進去過那房子，那時房子是
      空心磚及鐵皮屋頂蓋的，浴室是在現在鐵皮屋的右側邊緣，是如何蓋的，我已
      經不記得了，現在照片上鐵皮屋的右手邊位置至空心磚屋間，是不是有其他東
      西我不記得了云云，又證人胡煥彩證稱：本來那個房子是木造牆，鐵皮屋頂，
   有三個房間，我沒有進去過。現在照片上的鐵皮屋位置，就是以前房子的位置
      云云，然上開證人之證述顯不一致，是現鐵皮屋位置於八十九年前已有被告所
      辯稱木造廚房存在之情節，非屬無疑，上開證述不足採信。又被告於本院調查
      時辯稱：現鐵皮屋位置本來就有之前水泥地整平，所以不是擴建云云（詳見本
      院九十一年四月十六日調查筆錄），但經本院審視該鐵皮屋最初建造時所拍攝
      之照片（詳見警卷第三十二頁），該位置仍為一般泥土地，而無經整平之水泥
      地之情事，是被告上開辯詞係卸責之詞，亦不足採信。
（三）再查，被告自陳：伊在系爭林地之對岸，向國有財產局花蓮分處續租花蓮縣豐
      濱鄉○○段第六五七地號土地造林乙事，有國有林地租賃契約書及該花蓮分處
      八十七年四月二十一日臺財產北花三字第八七０四四二四號函各乙紙在卷可證
      ，是此部份事實洵堪認定。又被告雖謂伊係於六十幾年間，開始受僱看守該工
      寮，並提出證人王仕漣即曾任瑞陽公司之總務職務為證，於本院審理時證人王
      仕漣證稱：經過二次颱風，原來房子已經沒有了，但位置沒錯，房子是瑞陽公
      司交給被告管理，因為已經停工所以沒有電，我不知道公司有無與林務局簽約
      或經林務局許可等語，核與被告於本院審理時自承：於八十三年颱風吹毀後，
      伊於八十三年至八十六年間在外工作，沒有居住在那裡，直至八十六年年底才
      整修房屋等語相符。是縱如被告所述伊於六十幾年即居住於該工寮，然於八十
      三年時，該工寮已因颱風吹毀而無法居住，並提出位於對岸之工廠照片亦經颱
      風吹毀後之現狀為證，經本院審視照片，該建築物經颱風吹毀後，已無屋頂可
      遮風避雨而失去民法上獨立物之屬性，衡情亦已不適合人居住，被告自無繼續
      居住之可能，則被告於相隔三年後始回系爭林地整修工寮，故難認係占用行為
      之繼續，應屬占用行為之中斷，為另一竊佔行為，並無追訴權時效完成之問題
      ，併此敘明。另被告係於八十九年十二月間始擴建原工寮而搭建該鐵皮屋，已
      如前述，則被告辯稱伊自六十幾年起一直居住於該處云云，亦無礙於被告上開
      犯行，被告前揭辯詞係飾詞圖卸，不足採信。
（四）綜上所述，本件事證明確，被告犯行洵堪認定，應予依法論科。
二、按森林法第五十一條第一項原規定：「於他人森林內，擅自墾植或設置工作物者
    」，因實務上認該「森林」係指土地上已有森林的存在者而言，故地目雖為林地
    ，如實際上尚無森林存在，仍無該條項規定之適用，最高法院八十四年度台上字
    第二七一九號判決參酌，惟基於保育森林資源，發揮森林公益及經濟效用，於八
    十七年五月五日修正公佈森林法第五十一條第一項為：「於他人森林或林地內」
    ，其修正理由係以使於伐木跡地或上無林木之林地上擅自墾植或占用時，均得適
    用本條處罰，故本件被告占用之處所，既已編訂為林班地，雖其上無群生竹、木
    ，仍屬本條規範之林地。是核被告甲○○於系爭林地擅自占用之行為，係犯森林
    法第五十一條第一項之罪。爰審酌被告之素行尚佳，僅為一己之便，而擅自擴建
    鐵皮屋，對於林地已造成一定之危害，犯罪後亦未依法自動拆除，且犯罪後猶否
    認犯罪之態度等一切情狀，量處如主文所示之刑。又被告前未曾受有期徒刑以上
    刑之宣告，此有臺灣高等法院被告全國前案記錄表及臺灣花蓮地方法院檢察署刑
    案資料查註紀錄表各乙紙在卷可參，素行尚佳，其因一時失慮，偶罹法典，經此
    教訓，應知所警惕，本院認其刑以暫不執行為適當，爰併予諭知緩刑二年，以啟
    自新。另如附圖所示編號Ｂ部分之鐵皮屋，係被告擅自占用而搭建之工作物，應
    依森林法第五十一條第六項之規定，併予宣告沒收之。
據上論斷，應依刑事訴訟法第二百九十九條第一項前段，森林法第五十一條第一項、
第六項，刑法第十一條前段、第七十四條第一款，判決如主文。
本案經檢察官李傳候到庭執行職務。
中      華      民      國    九十一    年      五      月      十六    日
                              臺灣花蓮地方法院刑事庭
                                  審判長法官  林秀鳳
                                        法官  蘇嫊娟
                                        法官  饒金鳳
右正本證明與原本無異。
如對本判決不服，應於送達後十日內，向本院提出上訴狀。（應抄附繕本）告訴人或
被害人如對於本判決不服者，應具備理由請求檢察官上訴，其上訴期間之計算係以檢
察官收受判決正本之日期為準。
                                  法院書記官
中      華      民      國    九十一    年      五      月      二十一  日
附錄論罪法律條文：
森林法第五十一條第一項：
於他人森林或林地內，擅自墾殖或占用者，處六月以上五年以下有期徒刑，得併科新
臺幣六十萬元以下罰金。
